【裁判字號】    97,勞上易,35
【裁判日期】    980414
【裁判案由】    確認僱傭關係存在
【裁判全文】
臺灣高等法院臺中分院民事判決        97年度勞上易字第35號
上  訴  人  酷必得電子商務股份有限公司
法定代理人  乙○○
訴訟代理人  林家進律師
被  上訴人  甲○○
訴訟代理人  劉瑩玲律師
複  代理人  黃文皇律師
上列當事人間請求確認僱傭關係存在事件，上訴人對於中華民國
97年7月30日臺灣臺中地方法院97年度勞訴字第34號第一審判決
提起上訴，本院於民國98年3月31日言詞辯論終結，判決如下：
    主  文
上訴駁回。
第二審訴訟費用由上訴人負擔。
    事  實
壹、兩造之陳述：
一、被上訴人起訴主張：
（一）被上訴人自民國（下同）95年6月中旬至上訴人處應徵，
      並於同年月19日起於上訴人之商品部門到職上班，職銜為
      業務經理，但其上設有業務主管1名協助董事長統籌管理
      與商品部門平行之各部門。被上訴人之工作內容為開發適
      合網路購物之新商品，其工作方式為：1.由被上訴人依照
      商品別，參照市場行情及上訴人公司既有之利潤成數，與
      廠商初步洽談利潤成數與結帳方式，再呈請上訴人同意，
      若上訴人有意見，則被上訴人需依照上訴人指示重新與廠
      商協商，直到上訴人同意並簽約用印後，再依約採購商品
      。2.由上訴人指派專人與廠商洽談採購方案，待大致談妥
      時，將該案交由被上訴人，依既定方針與商家敲定細節，
      再送交上訴人同意後簽約用印，再依約採購商品。
（二）至95年10月中、下旬，上訴人突然要求被上訴人簽署經理
      人委任契約書，上載：被上訴人願意放棄勞動基準法之相
      關權利，且被上訴人同意自95年12月起半年內，將公司業
      績自當時每月不到1,000,000元提高到每月5,000,000元以
      上，且公司之業績必須逐月提昇10％。被上訴人認公司業
      績提昇與否，須視大環境條件並賴各部門之合作，非自己
      之責，原拒絕簽署，惟上訴人董事長乙○○則以，簽約為
      上訴人所屬午陽企業集團之人事內規，職銜為經理者均需
      按例行公事簽署，若不簽署只能選擇離職，且同意書上所
      載者僅具宣告團隊努力目標之意。被上訴人迫於無奈，始
      簽署該同意書。詎96年11月8日，午陽企業集團吳姓副理
      突然以公司業績不佳為由，請被上訴人離職，被上訴人迫
      於無奈，只能於當日離開公司。於翌日前往公司上班亦遭
      拒絕，始於96年11月9日辦理交接手續，所簽離職會簽單
      僅為交接清單，並非被上訴人自願離職之證明。
（三）被上訴人之職銜雖為業務經理，但無為上訴人決定事務及
      代表上訴人之權限，依照其工作內容，被上訴人與上訴人
      間實際上為僱傭關係，並應受勞動基準法之保障，被上訴
      人於任職上訴人商品部門期間，從事網購商品之開發與採
      購，並無不能勝任之情事。上開契約書，以非被上訴人個
      人所能掌握之整體業績目標為內容，而非以被上訴人個人
      所擔任之工作項目作為考核其是否適任之標準，顯然違反
      勞動基準法第11條及第12條之強制規定，依民法第71條之
      規定應屬無效，上訴人公司之解雇並不合法。且依上訴人
      公司之內規，員工若同意離職，除簽署上訴人所提之離職
      會簽單外，尚須另簽「自願離職書」，被上訴人已拒絕簽
      署，故雙方間之僱傭關係尚未合意終止。
（四）被上訴人每月薪資為55,000元，由僱主於次月10日、12日
      分兩次各給付19,000元及36,000元，被上訴人於離職前6
      個月之每月平均薪資即為55,000元。上訴人公司於96年11
      月8日非法解雇被上訴人並命辦理移交手續，已預示拒絕
      被上訴人勞務之給付，被上訴人依照民法第487條前段之
      規定無須補服勞務，惟上訴人仍須給付上訴人薪資每月55
      ,000元。爰依照兩造之僱傭關係及民法第486條前段之規
      定，請求上訴人給付所欠之薪資。
二、被上訴人於本院補充陳述略謂：
（一）上訴人主張業依公司法規定程序，經董事會決議後委任被
      上訴人為經理人云云，就此，被上訴人否認之，並否認上
      訴人所提董事會議紀錄之真正。蓋上訴人若依公司法之程
      序委任被上訴人為公司經理人，如此重要文件，上訴人早
      於原審提出主張，焉有遲至原審敗訴後始提出之理，且至
      今無踐行公司第204條於開會7日前載明召集事由通知各董
      事之相關文件？況上訴人若慎重其事的踐行公司法程序委
      任經理人，為何怠於向主管機關辦理經理人之登記？顯見
      該會議紀錄乃上訴人於原審敗訴後所為，毫不足採。
（二）依證人即上訴人公司前任總經理丙○○、及前任職於上訴
      人公司之行銷專員丁○○及上訴人關係企業午陽企業股份
      有限公司管理處經理曾資涼於原審證述可知，被上訴人對
      外並無自主決定契約內容及簽訂契約之權限，其須遵循公
      司制式之例稿、慣例並依循總經理之決定，再由上訴人公
      司於契約用印。對內就公司經營之參與方面，被上訴人就
      商品價格之確立，亦僅有依照公司之慣例並參考競爭商品
      之價格監督助理定價之權限，如有不符公司慣例或高於競
      爭商品之情形時，其決定權仍在總經理。是被上訴人之工
      作內容，無論對外、對內均受前述上級主管之指揮監督，
      上級主管對商品開發部門才有決定權。是上訴人稱被上訴
      人主導公司之營運規模及走向云云，顯與事實不符。被上
      訴人顯然並無民法賦予經理人應有之任何權限，不因其業
      務經理之職銜或薪資高於其他員工，即成為經理人。
（三）上訴人雖辯稱「員工申請離職書」乃員工自請離職時始需
      填寫，乃員工提出終止契約之要約，而由雇主承諾之書面
      證明；本件兩造懇談對話後，即時合意終止雙方契約，故
      無庸再由被上訴人贅填離職申請書云云。然上訴人設計「
      員工申請離職書」之用意，在證明係勞方要求離職，而免
      去資遣費等之給付義務；此與上訴人要求被上訴人簽署委
      任契約書，以求免去勞動基準法相關義務之作法，目的相
      同。上訴人既知以各種方法脫免其法律義務，若被上訴人
      果真如其所言「兩造懇談對話後，即時合意終止契約」，
      在被上訴人有終止合意，絕不會拒簽合意文件之情況下，
      上訴人又豈有不令被上訴人簽署，以求明確，俾維權益之
      理。由被上訴人拒絕簽署「員工申請離職書」及雙方無合
      意終止契約之書面文件等節可知，被上訴人絕無終止雙方
      契約之意思。
（四）由被上訴人於協調會中要求上訴人給付「非自願離職證明
      書」乙節，即可知被上訴人認為係遭上訴人非法解雇，非
      其自願離職，顯無自己終止勞動契約之意思。然因被上訴
      人不懂法律，誤以為遭非法解僱時，所享有之權利係「請
      求資遣費及預告工資」，故提出給付資遣費及預告工資之
      請求。上訴人主張系爭勞動契約業由被上訴人於協調會時
      單方終止云云，顯無理由。何況，上訴人於原審並未提出
      此一主張，依民事訴訟法第447條第1項規定，即不能於鈞
      院為此一主張。
（五）被上訴人任職於上訴人之商品部門，其到任數月後之95年
      12月，上訴人公司之網購商品種類數只有6千餘款，經被
      上訴人不斷開發、採購及上架，商品種類不斷增加，至96
      年5月間，上架商品種類已近14,000款，雖未達到總經理
      丙○○企望之2萬項商品，但此乃商品開發不人力不足之
      故。而公司員額多寡不僅與被訴人之職權無關，亦非被上
      訴人所能干預，上訴人指稱被上訴人未要求擴充人力，未
      盡主管之責云云，顯無可採。再者，影響上訴人公司業績
      還有其他甚多因素，諸如：網站知名度、行銷方法、美工
      商品設計、客服等。誠如證人丁○○於原審證稱：網站知
      名度以及流量，是影響業績之最主要因素，此乃行銷部門
      之責任，但公司行銷預算很少，所以在做行銷推廣時會遇
      到困難。由此可知，上訴人公司人力不足、行銷預算又少
      ，此非被上訴人所應、所能負責之問題。
（六）被上訴人中年失業，又因大環境不景氣，故至今未能覓得
      新工作。又上訴人為規避勞動基準法之適用，就薪資之給
      付名目胡亂編陳，除低報被上訴人之底薪為16,000元外，
      其餘款項有以「績效津貼或分紅」、「工作服、作業用品
      及其代金」、「年功金」等不同名目給付。然上訴人之薪
      資確為每月55,000元，此乃兩造所不爭執之事項。上訴人
      無視其短報被上訴人投保薪資及胡亂編陳給付名目之失，
      陳稱薪資中之36,000元係補貼被上訴人因服勞務必須支出
      之「工作服、作業用品及其代金」，今被上訴人無庸服勞
      務，故應認列為因此簡省之費用而予扣除云云，顯非可採
      。且上訴人於原審未依民法第487條但書主張權利，且未
      將之列為爭點，依民事訴訟法第270-1條第3項及同法第47
      7條第1項規定，於鈞院即不能主張之。
三、上訴人抗辯如下：
（一）上訴人為午陽企業集團旗下一員，經營酷必得電子購物網
      站，就上訴人內部組織架構而言，被上訴人係僅次於乙○
      ○董事長，為經上訴人授權之營運經理人，管理業務、商
      品、客服等事務。為達成集團對上訴人之業績要求並明確
      被上訴人、上訴人間之權利義務關係，雙方經懇談後簽訂
      「經理人委任契約書」，除明確定義兩造間為「委任關係
      」，並於附約中明定被上訴人業績達成標準。被上訴人在
      上訴人公司擔任電子商務部門即公司對外業務部門之主管
      ，管理數名專員、助理、工讀生，負責與供應商洽談，議
      約，並有權裁量決定是否與供應商簽訂經銷合約，其在上
      訴人公司任職，並非僅單純提供勞務而已。故被上訴人應
      為上訴人所委任之經理人，並非勞工。
（二）上訴人聘用被上訴人之初，曾言明試用期為3個月，期滿
      視表現決定是否正式聘用，至3個月期滿，上訴人業績並
      無起色，上訴人本擬終止委任，惟被上訴人表示此因初任
      新職，對主管業務尚不熟稔之故，兩造遂於95年10月30簽
      訂書面契約正式聘用被上訴人為業務經理，約定自95年11
      月起，被上訴人須始上訴人公司業績逐月成長或維持，自
      95年12月起，每月業績須有百分之10成長，6個月內達到
      月營業額500萬元以上，俟被上訴人於簽訂上開契約書至
      離職之前，不僅業績未達成所約定之目標，更較於去年同
      時期各月為差。經兩造懇談後，被上訴人自認無力改善，
      兩造遂於96年11月8日合意終止委任，被上訴人並於當日
      即自行書立離職會簽單及移交清冊辦理移交手續。且依照
      民法第549條第1項之規定，縱被上訴人認其同意終止委任
      並非基於自由意思，惟被上訴人既自承係因上訴人之要求
      而離職，顯見上訴人已上訴人公司遂依上開契約第7條之
      約定為終止契約之意思表示，兩造間之委任關係仍已消滅
      。
（三）縱認兩造間為僱傭關係，惟兩造既經懇談後，於96年11月
      8日達成被上訴人離職之合意，被上訴人並於當日即自行
      書立離職會簽單及移交清冊辦理移交手續，是兩造間之僱
      傭關係仍已因合意終止而消滅。若認兩造間之法律關係應
      屬僱傭關係，且尚未經兩造合意終止，上訴人仍得以上開
      被上訴人未達成約定業績目標之事實，依照勞動基準法第
      11條第5款之規定，於預告後終止契約；且縱未依照勞動
      基準法第16條第1項所規定之預告期間終止契約，僅應負
      給付被上訴人預告期間工資之義務，於契約終止之效力，
      並無影響，被上訴人既自承係因上訴人之要求而離職，顯
      見上訴人已為終止契約之意思表示。
四、上訴人於本院補充陳述略謂：
（一）上訴人係以經營酷必得購物網站為主要營業，為拓展營運
      規模，經董事會決議，於95年6月19日聘任被上訴人為業
      務經理，令其擔任電子商務商品部門之主管，負責與供應
      商締約，開發網路購物商品，分析市場趨勢，指揮所屬從
      事商品上下架、價格更新、維護、品質數量控管等工作；
      聘任之初，上訴人係著眼於被上訴人曾在多家通路商服務
      ，認為被上訴人通路行銷之經驗豐富，故自始即以高達50
      ,000元之月薪試聘，試聘期滿，再增給5,000元之津貼，
      同時於95年10月30日與其簽訂系爭經理人委任契約，給予
      高階經理人之職銜及待遇。被上訴人既係經不同於一般勞
      工之條件與程序，由上訴人選任為業務經理，授與對外議
      約、裁量決定締約及結盟對象、決定經銷之商品品項等事
      務處理之權限，且其薪資數額顯較一般勞工為高，自應認
      兩造間之法律關係，乃屬經理人之委任，應無勞動基準法
      之適用。
（二）原判決雖舉最高法院81年度台上字第347號、及89年台上
      字第1301號判決意旨，作為公司與員工間關係之判斷，惟
      上開判決見解，顯然無視於公司法之明文規定，忽略現代
      企業經營之管理觀念；且就從屬性，不依法規趣旨及目的
      性加以界定，亦不區別其深淺、強弱、廣狹，僅以從屬性
      之有無，作為辨別委任契約及勞動契約之依據，亦難認適
      當；原判決引用上開判決見解，而為不利於上訴人之認定
      ，應無可取。
（三）本件上訴人對被上訴人對外簽約之權限，雖限制其不得以
      經理人名義簽署，而應以董事長名義簽署，然此限制，乃
      為合作廠商所樂見，且既依法不得對抗善意第三人，即無
      礙其經理人職權之行使。被上訴人身為上訴人公司之商品
      經理，主導上訴人公司營運規模及走向，實不能僅以其與
      供應商議約時，利潤分配成數之決定受有限制一節，即認
      其對業務之處理，並無自主性；蓋被上訴人處理事務，雖
      受有上開限制，然此乃屬為公司利益所為思考性服從，其
      仍可運用指揮性、計劃性或創作性，對其所處理之事務加
      以影響；原判決僅舉一端理由，即認定兩造間法律關係並
      非經理人之委任，顯然疏未審酌上訴人聘任被上訴人之目
      的，係欲藉其經驗，而為商品開發事務之處理，自有失偏
      。
（四）上訴人公司內之離職會簽單，係員工自請離職時始須填寫
      ，申請離職之員工須於法定預告期間以前，提出離職申請
      ，且須填載預定離職日及離職原因，並經主管作成會談紀
      錄後呈核批准，以上事實，有自願離職申請書各欄記載可
      證；由是觀之，上開申請書實係供員工自請離職之用，乃
      員工提出終止契約之要約，而由雇主承諾之書面證明。本
      件被上訴人係於兩造懇談對話後，立時合意終止契約，上
      訴人自毋須再令被上訴人贅填離職申請單，表述離職原因
      ，被上訴人亦毋庸提前為預告終止之意思表示，原判決僅
      以被上訴人未簽署自願離職申請書，即認定被上訴人並非
      合意離職，而疏未注意上開空白申請書，實係僅供員工於
      法定預告期間以前申請離職專用，自有違誤。再依上訴人
      公司規定，離職會簽手續應於離職生效之前一日始可辦理
      ，此有離職會簽單切結事項欄3.之記載可證，易言之，離
      職員工應於離職（終止委任）確定後，始可填載離職會簽
      單，辦理相關移交手續。本件被上訴人既係自行簽署填載
      離職會簽單及移交清冊，親自辦理移交手續，依常情推斷
      ，被上訴人確係基於自由意思，而與上訴人合意終止契約
      。
（五）退步而言，縱認兩造間之委任法律關係未經合意，被上訴
      人既已自承伊係因上訴人之要求而離職，顯見上訴人已為
      終止委任契約之意思表示，是系爭委任法律關係，仍應認
      已消滅。況上訴人係因被上訴人未能達成業績條款之約定
      ，而依系爭契約終止契約條款，單方為終止契約之意思表
      示，行使權利符合誠信原則。
（六）被上訴人既自承至96年5月為止（即95年12月起之6個月內
      ），開發上架之商品種類僅14000款（見原審原告準備狀
      二、原證7），未及兩萬款（項），可見，縱使排除「其
      他部門全力配合」之因素，其業績亦無可能達成約定之績
      效標準，被上訴人自應對其業績未能達成約定標準，負起
      「未能勝任工作」之責任。若被上訴人確係因所屬人力缺
      乏，致無法達成丙○○所要求開發兩萬項商品之目標，其
      於丙○○提出要求時，即應以商品部門主管之身分，表明
      困難所在，要求擴充人力，以盡主管之責，焉能於事後無
      法達成目標時，始諉稱係因人力不足之故？況被上訴人亦
      曾自評：在商品缺貨控管尚無法有效掌握，另對整體業績
      尚未有效提昇．．等語，可見被上訴人亦自認未能勝任約
      定之工作。雖證人丙○○與上訴人董事長賴孟捷對被上訴
      人評價，認被上訴人表現尚有值得肯定之處，然此顯為激
      勵被上訴人之言語，對於被上訴人未能勝任約定工作之事
      實並無影響。
（七）又按雇主無故辭退勞工，應屬違反勞動契約與勞工法令，
      勞工得依勞動基準法第14條第1項第6款「雇主違反勞動契
      約或勞工法令」終止勞動契約，並得依該條第4項準用同
      法第17條之規定請求雇主給付資遣費。故縱認兩造間之法
      律關係乃屬僱傭契約，且未經合意終止，亦未因上訴人單
      方表示而終止；然查，兩造曾於96年11月28日在台中市勞
      資關係協會進行勞資爭議協調，被上訴人當時曾以上訴人
      無故將其解職為由，請求上訴人給付資遣費，由是可見，
      被上訴人顯已依上揭法條規定，為單方終止系爭勞動契約
      之意思表示；系爭勞動契約既經被上訴人單方意思表示而
      終止，其主張兩造間仍有僱傭法律關係存在，而訴請上訴
      人給付薪資，即無理由。
（八）再退步而言，縱認兩造間尚有僱傭關係存在，然查被上訴
      人既曾在多家通路商服務，經驗豐富，諒於離開上訴人公
      司後，必已轉向他處服務而有取得報酬。再者，被上訴人
      應領薪酬為每月55,000元，其中「工作服、作業用品及其
      代金」項下為36,000元，此有其所提出之薪資條)記載可
      證，上開項目既係補貼被上訴人因服勞務，必須支出之費
      用，今被上訴人因毋庸服勞務，自應認列為因此減省之費
      用。是上訴人應得依民法第487條但書規定，主張由被上
      訴人應領報酬額內扣除之。
貳、被上訴人於原審聲明求為判決：（一）上訴人應給付被上訴
    人504,835元，及其中329,863元自起訴狀繕本送達翌日起，
    餘174,972元自97年7月13日起，皆至清償日止，按年息5％
    計算之利息；（二）上訴人應自97年8月起至98年4月止，按
    月於每月12日給付被上訴人58,324元，若有遲延，則應給付
    自該月13日起至清償日止，按年息5％計算之利息。原審判
    命：（一）上訴人應給付被上訴人440,000元，及其中275,
    000元，自起訴狀繕本送達之翌日即97年4月23日起至清償日
    止，按年息5％計算之利息，其中165,000元自97年7月13日
    起至清償日止，按年息5％計算之利息；（二）上訴人應自
    97年8月起至98年4月止，按月於每月12日給付被上訴人55,
    000元，若有遲延，則應給付自該月13日起至清償日止，按
    年息5％計算之利息；並駁回被上訴人其餘請求。上訴人就
    原審不利其判決提起上訴，並上訴聲明：求為判決：(一)原判
    決不利於上訴人部分廢棄；（二）上開廢棄部分，被上訴人
    在第一審之訴駁回；（三）第一、二審訴訟費用由被上訴人
    負擔；（四）如受不利判決，願供擔保，請准免為假執行。
    被上訴人對原審駁回其請求部分，未據聲明不服；並答辯聲
    明：（一）上訴駁回；（二）訴訟費用由上訴人負擔。
參、兩造不爭執之事實：
一、被上訴人自95年6月19日起，擔任上訴人公司之業務經理，
    負責開發網路購物商品之工作，每月報酬原為50,000元，自
    95年11月1日起為55,000元。被上訴人於96年11月9日辦理交
    接。
二、兩造於95年10月30日簽立經理人委任契約書。第1條約定：
    「雙方間之法律關係為經理人委任，其聘任、解任、報酬、
    權利、義務等，除本約另有約定外，適用公司法及民法委任
    及經理人之有關規定，不適用勞動基準法。」、第3條約定
    ：「乙方（即被上訴人）之職權範圍（委任事務內容）及職
    務名稱，依甲方（即上訴人）公司董事會之人事命令為憑。
    」、第7條約定：「乙方如未能達成甲方所要求之績效，或
    有不適任之情事，或有違反本契約約定之情事，甲方得不經
    預告提前終止契約；上開績效標準另以本約附件定之。」（
    下稱：終止契約條款）附約第1條約定：「受委任人自95年
    11月起，業績必須比前1個月之營收，成長或維持。」、第2
    條約定：「受委任人自95年12月起，業績每月必須成長10％
    （以11月份業績做為基礎比）；且自95年12月起，6個月內
    業績必須達到月營業額500萬以上。」、第3條約定：「受委
    任人應於6個月內達到每月整體毛利10％以上。」、第4條約
    定：「專案績效不列入業務績效，專案績效將獨立計算。」
    （下稱：業績條款)
三、被上訴人任職期間（自95年11月起）之業績，未達兩造所訂
    經理人委任契約書附約所定之績效標準。
四、依被上訴人之每月酬勞，屬勞工退休月提繳工資分級表之38
    級，應以55,400元為月提繳工資，依勞工退休金條例第14條
    規定雇主應提撥6％勞工退休金，即3,324元。上訴人自95年
    6月起至96年8月止，為被上訴人提繳16,271元。
肆、本件兩造爭點：
一、被上訴人自95年6月19日起於上訴人公司擔任業務經理，兩
    造間為僱傭或（經理人）委任之法律關係？有無勞動基準法
    之適用？
二、兩造所定「經理人委任契約」之效力？兩造間之法律關係是
    否業經合意終止？如未經合意終止，上訴人得否單方表示終
    止契約？其終止之依據及效力？
伍、法院之判斷：
一、被上訴人自95年6月19日起於上訴人公司擔任業務經理，兩
    造間為僱傭或（經理人）委任之法律關係？有無勞動基準法
    之適用？
（一）被上訴人主張其自95年6月19日起於上訴人公司擔任業務
      經理，惟兩造間之法律關係為僱傭，有勞動基準法之適用
      等語。上訴人則抗辯：被上訴人在上訴人公司僅次於上訴
      人公司乙○○董事長，為經上訴人授權之營運經理人，管
      理業務、商品、客服等事務，為依公司法委任之經理人；
      兩造並於95年10月30日簽立「經理人委任契約」，明確定
      義兩造間為委任關係，無勞動基準法之適用等語。
（二）按依公司法所「委任」之經理人，固不屬於勞動基準法所
      稱之勞工，然依公司法委任之經理人，就股份有限公司而
      言，其委任程序依公司法第29條第1項第3款規定：「公司
      得依章程規定置經理人，其委任、解任報酬，依左列規定
      定之，但公司章程有較高規定者，從其規定：…三、股份
      有限公司應由董事會以董事過半數之出席，及出席董事過
      半數同意之決議行之。」本件被上訴人任職於上訴人公司
      ，擔任營業經理乙職，雖為兩造所不爭執；惟上訴人於原
      審審理中係主張上訴人為經上訴人授權之營運經理人，並
      提出「經理人委任契約」，惟未能舉證證明被上訴人之經
      理職務係由上訴人依公司法上開規定之程序而委任。上訴
      人嗣於本院雖提出上訴人公司於95年10月20日召開董事會
      決議聘任被上訴人為上訴人公司經理之董事會議事錄及董
      事會議開會通知繕打影本各乙件為證（見本院卷第35、36
      、68頁）；然被上訴人否認上訴人所提董事會議紀錄及董
      事會議開會通知之真正；上訴人復未能提出上開董事會議
      紀錄及董事會議開會通知原本為證；難認上訴人主張其業
      依公司法規定程序，經董事會決議後委任被上訴人為經理
      人乙節，已盡舉證之責。且被上訴人係已任職後始與上訴
      人簽訂經理人委任契約書，則本件由形式上觀察，被上訴
      人之職稱固為營業經理，然並非上訴人依公司法所定程序
      所委任之經理人甚明。
（三）次按一般學理上認勞動契約當事人之勞工，具有下列特徵
      ：(1)人格從屬性，即受雇人在雇主企業組織內，服從雇主
      權威，並有接受懲戒或制裁之義務。(2)親自履行，不得使
      用代理人。(3)經濟上從屬性，即受雇人並不是為自己之營
      業勞動，而是從屬於他人，為該他人之目的而勞動。(4)納
      入雇方生產組織體系，並與同僚間居於分工合作之狀態。
      勞動契約之特徵，即在此從屬性。又基於保護勞工之立場
      ，一般就勞動契約關係之成立，均從寬認定，只要有部分
      從屬性，即應成立；勞動契約之勞工與雇主間具有使用從
      屬及指揮監督之關係，勞動契約非僅限於僱傭契約，關於
      勞務給付之契約，其具有從屬性勞動性質者，縱兼有承攬
      、委任等性質，自應屬勞動契約，最高法院81年度台上字
      第347號、89年度台上字第1301號裁判意旨均可供參考。
      故公司與員工之間係屬僱傭關係或委任關係，不得以公司
      員工職務之名稱逕予推認，應以契約之實質關係為斷，所
      謂實質關係，即指公司負責人對員工，就其事務之處理，
      是否符合上述特徵，是否具有使用從屬與指揮命令之性質
      ，及該員工是否實際參與生產業務、負責事業之經營為斷
      ，自不得僅以員工對所負責事務範圍內有一定之自主權或
      背負業績目標之壓力之事實，即認二者間係委任關係。查
      ：
  １、被上訴人任職之工作內容，乃負責尋找供貨商簽訂代理合
      約，然後由上訴人上網銷售。雖由被上訴人先與供應商洽
      談，但合約書公司有制式的內容，且關於公司依合約抽傭
      之比例，亦需優先依照公司之慣例，若所洽談之抽傭比例
      低於公司之慣例，則必須通過總經理之審核，經過總經理
      之同意才能簽約。至簽約之流程，乃供貨商先簽代理合約
      ，經由被上訴人轉交總經理審核，審核通過後，上訴人公
      司才會用印。業經證人即上訴人前任總經理丙○○、證人
      即前任職於上訴人處之行銷專員丁○○及證人即現任上訴
      人之關係企業午陽企業股份有限公司管理處經理曾資涼結
      證在卷可憑（見原審卷97年6月11日言詞辯論筆錄）；至
      於商品價格之決定，則是按照公司之慣例及競爭商品之價
      格，由商品開發部之助理，按照公司制定的毛利率表格並
      參考市場上價錢訂出價格，輸入電腦系統內，除非顯不合
      理或不符公司利潤時，被上訴人或總經理才會詢問，但只
      要不符合公司慣例或比競爭者高時，必須特別向總經理報
      告取得總經理之同意，亦經證人丙○○、丁○○證述在卷
      （見原審卷同日言詞辯論筆錄）。被上訴人到職前，上訴
      人公司僅商品開發部門有主管職，其他行銷、美工、客服
      、資訊等部門各只有1名員工，並沒有主管職，其他部門
      有要向公司報告之事項，均直接向董事長報告，被上訴人
      任職期間，雖為商品開發部門之主管，但非其他部門主管
      ，對其他部門員工無指揮監督權，且董事長表示各部門間
      均為平行單位。當時商品開發部門包含被上訴人在內有6
      到7位，除開發商品外，還必須針對上架商品做價格更新
      及維護工作，需要較多人力，當時上訴人公司只有被上訴
      人有主管職，所以只有被上訴人有簽署系爭契約；被上訴
      人因簽立系爭契約，故對工作表現非常在意，會對其他部
      門提出意見；然上訴人之其他部門員工並無受被上訴人指
      揮監督之義務，每個部門的主管就其所負責之部門提供意
      見，但僅在公司慣例之範圍內可直接執行，超出公司慣例
      範圍之部分，最後決策者仍為總經理或董事長，亦有證人
      丙○○、丁○○之證言附卷可參（參原審卷97年6月11日
      言詞辯論筆錄）。
  ２、是依上述證人之證述內容，被上訴人對外並無自主決定契
      約內容之權限，其須遵循公司制式之例稿、公司慣例及以
      總經理之同意為最後之決定對內就公司經營之參與方面，
      對商品價格之確立，被上訴人亦僅有依照公司之慣例、參
      考競爭商品之價格監督助理定價之權限，如有定價超出公
      司慣例或高於競爭商品之情形時，其決定權仍在總經理。
      至所謂公司慣例，乃以上訴人公司經營所反覆實施之習慣
      為準，被上訴人之工作是否合乎公司慣例，由總經理審核
      ，一旦不符合慣例，總經理必加以干涉。
  ３、綜上觀之，被上訴人對外並無自主決定契約內容之空間，
      且在對外契約之締結，被上訴人並無代表公司簽約之權限
      ，須經總經理之審核後，由公司用印簽約。對內於經營之
      參與方面，在商品價格之決定上，被上訴人亦僅有依照公
      司慣例、參考競爭商品之價格而監督助理之權限，就超出
      公司慣例或高過競爭商品之定價，仍須由總經理決意。即
      被上訴人之工作內容，無論對外、對內均受其上級主管總
      經理之指揮監督甚明。本件上訴人公司對被上訴人之工作
      所施加之指揮監督，已致被上訴人為公司利益及公司內規
      所付出之服從，大幅抑制其對兩造所約定之工作內容本應
      具備之指揮性、計劃性、創作性，致其對僱主之從屬性，
      與一般員工幾無二致，所不同者僅在於因被上訴人擔任業
      務經理，基於公司組織分層負責之結構，所賦予被上訴人
      於其業務範圍內某部分工作內容之低階決定權（如選擇何
      種商品、何廠牌商品）及對業務部門內部下級人員之分層
      指揮監督權而已。且被上訴人雖因業績條款而有達成業績
      目標之義務，但員工之工作績效標準，既非委任契約之必
      要之點，亦非僱傭契約之必要之點，於經理人之委任可約
      定業績目標，於受僱人之僱傭亦無妨為業績目標之約定，
      況依照兩造所不爭之事實，被上訴人之每月薪資固定，並
      未因業績達成與否而有不同，亦與一般公司以業績條款聘
      任經理人必搭配相應之激勵、分紅計畫之慣例亦大相逕庭
      。是上訴人對被上訴人顯具有勞動契約之雇主與勞工間使
      用從屬及指揮監督之關係，縱兼有委任性質，揆諸上開說
      明，仍應屬勞動契約。故上訴人抗辯兩造間所存在之法律
      關係為委任關係，並不可採，本院認兩造間乃存有僱傭關
      係，且有勞動基準法之適用。
二、兩造所定「經理人委任契約」之效力？兩造間之法律關係是
    否業經合意終止？如未經合意終止，上訴人得否單方表示終
    止契約？其終止之依據及效力？
（一）兩造於95年10月30日簽立「經理人委任契約」，並訂有終
      止契約條款及載有業績條款之附約，有上訴人提出之經理
      人委任契約書為證，且為被上訴人所不爭執。兩造間之法
      律關係為僱傭關係且應適用勞動基準法之規定，已如上述
      。則按勞動基準法之性質為勞雇雙方勞動條件最低標準之
      規定，但就勞動基準法未規定之事項，仍可適用其他法律
      （如民法之僱傭）之規定，且並非不許勞雇雙方得以合意
      方式針對勞動條件為特別之約定，僅其約定不得低於勞動
      基準法所定之最低標準。此觀勞動基準法第12條第1項第4
      款亦明定：違反勞動契約或工作規則，情節重大者；雇主
      得不經預告終止契約。即見勞雇雙方得以特別約定或制定
      工作規則之方式，針對違反特定約定或工作規則之員工，
      使雇主取得單方之契約終止權。然此非指僱主得因勞動契
      約之約定或以工作規則之規定而擴張其契約終止權限，而
      應解為若勞動契約約定或工作規則規定僱主在特定情形，
      得解僱勞工，該勞動契約或工作規則所定之某情況為「情
      節重大者，雇主得予解僱」，就此所生爭議之認定非屬雇
      主之主觀裁量，而係依勞動基準法第12條第1項第4款之規
      定，依客觀情事判認之是否符合「情節重大」以致影響勞
      動契約之繼續存續，而賦予雇主契約終止權。依前開說明
      ，本件兩造所定之經理人委任契約定有契約終止條款及業
      績條款之附約，於實際適用上仍應將上開約定置於勞動基
      準法之架構內，就上訴人主張其終止權之行使，依客觀情
      事具體判斷是否該當勞動基準法第11條或第12條之規定。
（二）上訴人雖抗辯：被上訴人係自願離職，並出具離職會簽單
      及移交清冊，兩造已合意終止契約云云；復提出被上訴人
      所簽名之員工離職會簽單及移交清冊為證，惟已據被上訴
      人否認有合意終止兩造勞動契約。經查：上訴人公司之員
      工自願離職時，必須先簽署自願離職申請書，經主管簽核
      後，才會取得交接單；業經證人丁○○於原審證述稽詳，
      核與被上訴人所提出之空白自願離職申請書下緣所記載之
      流程相符（見原審卷第119頁）。本件被上訴人並無簽署
      自願離職申書，且離職會簽單及辦理移交清冊僅能證明有
      離職及移交之事實，並無從證明離職之原因究係兩造合意
      或單方終止契約，是僅憑上訴人公司所提之由被上訴人提
      出離職會簽單及辦理移交清冊，自不足以證明被上訴人已
      與上訴人合意終止兩造勞動契約。則上訴人辯稱兩造已合
      意終止契約，即無可採。
（三）上訴人復抗辯：其得依經理人委任契約第7條之約定，以
      被上訴人業績未達標準為由終止契約，及被上訴人業績未
      達兩造約定之標準，有不適任之情形，依勞基法第11條第
      5款主張終止契約云云。經查：
  １、系爭經理人委任契約之契約終止條款及業績條款附約，並
      非使上訴人擴張契約終止之權限，於爭議發生時仍應就客
      觀具體情狀依勞動基準法之相關規定判斷上訴人行使契約
      終止權是否合勞動基準法規定之要件，已如前述。是本件
      上訴人縱主張依經理人委任契約第7條之約定終止勞動契
      約，本院仍應具體審酌被上訴人是否有勞動基準法第11條
      第5款規定「不能勝任工作」之情事。
  ２、依上訴人所提出之96年第1季員工工作績效評價表，商品
      開發與營業額成長率固確實列為考核之重要績效，惟業績
      是否達成，商品開發部門雖佔主要原因，但並非全可歸責
      於商品開發部門，行銷、美工商品設計及客服部門均有影
      響，前任總經理丙○○任職期間，每次開會週會檢討時，
      行銷及商品部門是主要檢討對象。公司內部開會檢討時，
      亦均認影響業績主要是商品開發及行銷部門；在前任總經
      理丙○○離職前，大約96年6、7月間，商品數量有大幅提
      昇，雖至前任總經理丙○○離職前，尚未達成於上訴人網
      站97年7月改版完成前要達到兩萬項商品的目標，但以商
      品部門而言，就算達成前任總經理丙○○所定下的兩萬項
      商品的目標，沒有行銷部門將商品流量引入，仍然無法達
      成公司預定之業績。以前任總經理丙○○個人觀點，上訴
      人公司之業績，每位員工都有責任，商品開發部門全體員
      工均有盡力；不能單以商品開發部門未達成開發兩萬項商
      品，就認為業績問題全部歸責於商品開發部門，網站知名
      度以及流量，是影響業績之最主要因素，但提昇網站知名
      度，並非被上訴人之責任，是行銷部門之責任，但上訴人
      公司行銷預算很少，所以在做行銷推廣時會遇到困難等情
      ，業據證人丙○○、丁○○供證在卷。
  ３、本件被上訴人擔任業務經理，其負責之工作項目為商品開
      發，而上訴人公司之整體業績提昇，需經由上訴人公司各
      部分之合作戮力，被上訴人所屬商品開發部門固負擔第一
      線搜尋適當並大量商品加以上架銷售之重要業務，惟其餘
      如行銷部門能否提高上訴人公司網站知名度及增加客流量
      、點閱率，網站功能之設計是否完善，是否易於上手操作
      ，是否符合一般網路購物者之購物習慣，另商品物流配送
      速度、客戶服務效能（如退、換貨機制）等，均足以影響
      上訴人業績是否提昇。而依證人丁○○所述上訴人公司因
      行銷預算有限致生行銷困難，此必對業績之提昇造成負面
      影響，然兩造約定之業績標準，將提昇整體業績之責任全
      歸屬於被上訴人，顯然已逾越被上訴人職務內容所能控制
      之範圍。另對照上訴人所提出之96年第1季員工工作績效
      評價表之記載，被上訴人雖自評，在商品缺貨控管尚無法
      有效掌握，另對整體業績尚未有效提昇，但證人丙○○則
      評價被上訴人為：商品開發持續努力中，產品別不平衡改
      善中，態度亦能配合，績效會逐漸漸入佳境；上訴人法定
      代理人乙○○亦評定原告為：有企圖心想做好，但方法需
      （須）再補強，態度尚可，但容易不高興就擺姿態，主管
      應要求改善等語（參原審97年6月25日言詞辯論筆錄及民
      事答辯（二）狀）。即證人丙○○及上訴人公司法定代理
      人乙○○對上訴人之評價亦認被上訴人表現有值得肯定之
      處，再參酌證人丙○○於原審結證表示以其個人觀點認為
      商品開發部分全體員工均有盡力等語，足見被上訴人就其
      承擔之工作，應無「不能勝任」之情事。從而，縱被上訴
      人任職期間，上訴人公司之業績未達兩造契約所定之業績
      目標，亦不能僅以此即認被上訴人有勞動基準法第11條第
      5款所定「對於所擔任之工作不能勝任」之情形。則上訴
      人之抗辯並不可採，上訴人主張依經理人委任契約第7條
      及勞動基準法第11條第5款之規定終止兩造勞動契約，均
      非有據。
（四）上訴人再抗辯；兩造曾於96年11月28日在台中市勞資關係
      協會進行勞資爭議協調，被上訴人當時曾以上訴人無故將
      其解職為由，請求上訴人給付資遣費，由是可見，被上訴
      人顯已依勞動基準法第14條第1項第6款規定，為單方終止
      系爭勞動契約之意思表示云云。然為被上訴人所否認，並
      抗辯；因被上訴人不懂法律，誤以為遭非法解僱時，所享
      有之權利係「請求資遣費及預告工資」，故提出給付資遣
      費及預告工資之請求；上訴人主張系爭勞動契約業由被上
      訴人於協調會時單方終止云云，顯無理由。且上訴人於原
      審並未提出此一主張，依民事訴訟法第447條第1項規定，
      即不能於二審為此一主張等語。
  １、按當事人於第二審固不得提出新攻擊或防禦方法，但對於
      在第一審已提出之攻擊或防禦方法為補充者，或如不許其
      提出顯失公平者。不在此限，此觀民事訴訟法第447條但
      書第13、6款之規定自明。本件上訴人於第二審提出「系
      爭契約已因被上訴人單方表示而終止」之主張，係針對於
      原審所主張系爭僱傭關係不存在之防禦方法為補充；是依
      上揭法條規定，上訴人雖於第二審始提出，於法尚無不合
      。
  ２、兩造於96年11月28日在台中市勞資關係協會進行勞資爭議
      協調，被上訴人當時固請求上訴人給付資遣費及預告工資
      （見本院卷第60頁）。惟觀上開協調會紀錄，關於被上訴
      人之意見，係記載: 「請求給付:1、資遣費36666元，2、
      預告工資36,666元，3、非自願離職證明書，4、勞退金提
      撥」等語。並無任何被上訴人主張依勞動基準法第14條第
      1項第6款規定，向上訴人為終止系爭勞動契約之意思表示
      。被上訴人因不懂法律，以其因非自願離職，而請求上訴
      人給付資遣費及預告工資，並出具「非自願離職證明書」
      ；自難據此認定被上訴人有主張依勞動基準法第14條第1
      項第6款規定，向上訴人為終止系爭勞動契約之意思。是
      上訴人此部分之抗辯，亦不足採。
（五）按僱用人受領勞務遲延者，受僱人無補服勞務之義務，仍
      得請求報酬，民法第487條前段定有明文。又「僱主不法
      解僱勞工，應認其拒絕受領勞工提供勞務之受領勞務遲延
      。勞工無補上開期間服勞務之義務，並得依原定勞動契約
      請求該期間之報酬。」最高法院89年度台上字第1405號裁
      判可供參考。本件被上訴人係遭上訴人非法解僱始離職，
      上訴人並要求被上訴人辦理離職及移交，顯然已預示拒絕
      被上訴人續服勞務，而被上訴人主觀上並無去職之意，客
      觀上亦能繼續提供勞務，則於上訴人預示拒絕受領勞務後
      ，被上訴人無補服勞務之義務，且仍得請求上訴人給付原
      定報酬。從而，被上訴人依兩造間勞動契約之法律關係請
      求上訴人給付96年11月至97年6月之薪資440,000元，及其
      中275,000元，自起訴狀繕本送達之翌日即97年4月23日起
      至清償日止，按年息5％計算之利息，其中165,000元自97
      年7月13日（當月薪資於次月12日給付）起至清償日止，
      按年息5％計算之利息，為有理由。另按請求將來給付之
      訴，以有預為請求之必要者為限，得提起之。民事訴訟法
      第246條定有明文，本件上訴人不法終止兩造勞動契約，
      並拒絕被上訴人服勞務及自96年11月起未依約給付薪資，
      應認被上訴人有預為請求之必要，故被上訴人併請求上訴
      人自97年8月起至98年4月止，按月於每月12日給付被上訴
      人55,000元，若有遲延，則應給付自該月13日起至清償日
      止，按年息5％計算之利息，亦屬有據，應予准許。
（六）上訴人另抗辯：被上訴人離開上訴人公司後，必已轉向他
      處服務而取得報酬；且被上訴人應領薪酬為每月55,000元
      ，其中「工作服、作業用品及其代金」項下為36,000元，
      上開項目既係補貼被上訴人因服勞務必須支出之費用，今
      被上訴人因毋庸服勞務，自應認列為因此減省之費用。是
      上訴人自得依民法第487條但書規定，主張由被上訴人應
      領報酬額內扣除之。被上訴人則抗辯：本案於原審業經整
      理爭點，兩造依法應受拘束；上訴人於原審未依民法第48
      7條但書主張權利，且未將之列為爭點，依民事訴訟法第
      270-1條第3項及同法第477條第1項規定，於二審即不能主
      張之；且被上訴人中年失業，至今未能覓得新工作。又上
      訴人為規避勞動基準法之適用，除低報被上訴人之底薪為
      16,000元外，其餘款項以不同名目胡亂編陳；然上訴人之
      薪資確為每月55,000元，此乃兩造所不爭執之事項。上訴
      人陳稱薪資中之36,000元係補貼被上訴人因服勞務必須支
      出之費用，而主張應認列為因此簡省之費用而予扣除，顯
      非可採等語。
  １、按「民事訴訟法第270條之1第3項前段規定應受其拘束之
      爭點協議，係指當事人就其既已主張之爭點，經依同條第
      1項第3款或第2項為協議者而言；至於協議前未經當事人
      主張之爭點，既不在協議範圍，自不受協議之拘束；最高
      法院著有94年度台上字第493號判決，可資參照。本件上
      訴人上開抗辯，並非上訴人於原審97年7月16日言詞辯論
      期日為爭點協議前所已主張，即不在協議範圍，自不受上
      開協議之拘束。又當事人於第二審固不得提出新攻擊或防
      禦方法，但對於在第一審已提出之攻擊或防禦方法為補充
      者，或如不許其提出顯失公平者。不在此限，此觀民事訴
      訟法第447條但書第13、6款之規定自明。本件上訴人於第
      二審提出依民法第487條但書扣除報酬之抗辯，若不許上
      訴人提出，有失公平；是依上揭法條規定，上訴人雖於第
      二審始提出上揭新攻擊防禦方法，於法尚無不合。
  ２、上訴人抗辯：被上訴人離開上訴人公司後，必已轉向他處
      服務而取得報酬云云；為被上訴人所否認。經本院依上訴
      人聲請向勞工局函詢被上訴人自96年10月起之投保資料，
      經勞工保險局函覆被上訴人於96年11月14日退保得，迄無
      投保生效紀錄（見本院卷第55、56頁）；另依稅務電子閘
      門查詢被上訴人所得資料，亦查無被上訴人離開上訴人公
      司後之其他所得資料（見本院卷第72至75頁）。此外，上
      訴人復未能提出其他證據以為證明，是上訴人此部分之抗
      辯，自屬無據。
  ３、上訴人復抗辯；被上訴人每月應領薪酬55,000元，其中36
      ,000元，依薪資明細表所載為「工作服、作業用品及其代
      金」，係補貼被上訴人因服勞務必須支出之費用，被上訴
      人因毋庸服勞務，自應認列為因此減省之費用云云。惟查
      ，依被上訴人於原審所提出任職上訴人公司期間即96年3
      月、4月及8月之薪資明細表所載（見原審卷第14至16頁）
      ，上訴人固將被上訴人每月薪資55,000元區分為二，其中
      36,000元雖分別以「績效津貼或分紅」、「工作服、作業
      用品及其代金」、「年功金」等不同名目給付；然被上訴
      人每月薪資固定為55000元，為上訴人所不爭執；足認36,
      ,000元為被上訴人應得固有薪資之一部分，並非上訴人單
      純為補貼被上訴人因服勞務支出之費用。是上訴人抗辯因
      被上訴人毋庸服勞務，應將此36,000元認列為因此減省之
      費用予以扣除云云；自不足採。
三、綜上所述，本件被上訴人主張兩造間為僱傭之法律關係，且
    勞動契約仍為存續為可採信，上訴人所辯均為無可取。從而
    ，被上訴人依兩造間勞動契約之法律關係請求上訴人給付96
    年11月至97年6月之薪資440,000元，及其中275,000元，自
    起訴狀繕本送達之翌日即97年4月23日起至清償日止，按年
    息5％計算之利息，其中165,000元自97年7月13日（當月薪
    資於次月12日給付）起至清償日止，按年息5％計算之利息
    ；併請求上訴人自97年8月起至98年4月止，按月於每月12日
    給付被上訴人55,000元，若有遲延，則應給付自該月13日起
    至清償日止，按年息5％計算之利息，均有理由，應予准許
    。是則原審判命上訴人如上給付，並依兩造陳明，分別酌定
    相當擔保金額為准免假執行之宣告，於法並無不合。上訴意
    旨指摘原判決不當，求予廢棄改判，為無理由，應予駁回其
    上訴。
四、本件判決之基礎已為明確，兩造其餘攻擊、防禦方法及舉證
    均與判決結果無影響，爰不一一論述，附此敘明。
五、據上論結，本件上訴為無理由，依民事訴訟法第449條第1項
    、第78條，判決如主文。
中    華    民    國    98    年    4     月    14    日
                  民事第二庭    審判長法  官  邱森樟
                                      法  官  蔡秉宸
                                      法  官  翁芳靜
以上正本係照原本作成。
不得上訴。
                                      書記官  陳桂芬
中    華    民    國    98    年    4     月    14    日
                                                      Ｖ


司法院資訊處製作；財團法人民間司法改革基金會備份。
